【裁判字號】    98,台上,5453
【裁判日期】    980924
【裁判案由】    誣告罪
【裁判全文】
最高法院刑事判決            九十八年度台上字第五四五三號
上  訴  人  台灣高等法院檢察署檢察官
被      告  甲○○
上列上訴人因被告誣告案件，不服台灣高等法院中華民國九十六
年四月十九日第二審判決（九十六年度上訴字第四０九號，起訴
案號：台灣台北地方法院檢察署九十五年度偵字第一五六０三號
），提起上訴，本院判決如下：
    主  文
上訴駁回。
    理  由
按刑事訴訟法第三百七十七條規定，上訴於第三審法院，非以判
決違背法令為理由，不得為之。是提起第三審上訴，應以原判決
違背法令為理由，係屬法定要件。如果上訴理由書狀並未依據卷
內訴訟資料，具體指摘原判決不適用何種法則或如何適用不當，
或所指摘原判決違法情事，顯與法律規定得為第三審上訴理由之
違法情形，不相適合時，均應認其上訴為違背法律上之程式，予
以駁回。本件檢察官上訴意旨略稱：(一)、被告甲○○因向葉志強
購買坐落台北市中正區○○○路○段三十七號六樓之建物及土地
（下稱本件房屋），而於民國九十三年十月五日簽訂買賣契約書
（下稱本件契約書）時，即在該契約書第十條之「房屋現況確認
」欄內勾選附贈物品之項目，其目的僅在確認屋況，原判決以之
作為本件房屋已點交之事證，非但與該契約書內關於交屋、付款
等日期之約定相悖，亦與一般不動產買賣之交易習慣不符，自難
認與經驗法則無違。(二)、本件契約書原約定由出賣人葉志強施作
抽油煙機之排煙管，但被告嗣已於九十三年十月十五日同意自行
施工，此與證人張瑾玲所證被告於簽約後，要作抽風設備，因屋
主同意，乃將本件房屋之鑰匙交予被告等語相符，故張瑾玲將該
鑰匙交予被告，非為點交本件房屋，原判決將該交付鑰匙之行為
，擴大解釋為被告已對本件房屋有事實上之支配力，亦與卷內資
料不相符合。(三)、被告曾於九十三年十一月五日委請律師發函，
促請葉志強應於函到三日內與該律師商談本件房屋之有關事宜，
否則即以該函作為解除本件契約之意思表示，葉志強亦於收到該
函後，在同年月二十五日回函通知被告應於函到五日內履行契約
，否則即以該函作為解除本件契約之意思表示。依此，被告既已
主張解約，顯見其主觀上已不願再擁有本件房屋，原判決卻認被
告對該房屋有支配力，無誣告葉志強、洪雅惠竊佔之犯意。(四)、
被告於九十四年四月二十二日已與仲介本件房屋買賣之台北夢享
家不動產投資顧問股份有限公司（下稱夢享家公司）達成和解，
並取回其及葉志強支付予該公司之仲介費共新台幣（下同）四十
一萬四千元，則本件契約至此應已正式解除，葉志強因此始在同
年月二十八日就本件房屋與洪雅惠訂立租賃契約，此亦足以證明
被告主觀上已明知其未占有本件房屋，竟利用其登記為該房屋所
有權人之地位，對葉志強及洪雅惠向台灣台北地方法院檢察署提
出竊佔罪之告訴（下稱竊佔案），原判決認被告無誣告之故意，
實有違誤。(五)、在竊佔案中為被告書寫刑事告訴狀之律師王元勳
於第一審已證陳被告係在其遞出該告訴狀後，始告知本件房屋價
金尾款尚未交付，足見該律師係受被告之誤導，才作出提起刑事
告訴之建議，原審認被告欠缺主觀之誣告犯意，即與卷證資料不
符。(六)、依卷附本件房屋之九十四年度地價稅繳納收據顯示，被
告係在提出竊佔案之告訴當日始申請補發繳款書，並完成繳款手
續，但被告對本件房地之九十三年度地價稅及九十四年度房屋稅
，則均未繳納，亦未見被告處理本件房屋之貸款利息，足見被告
繳納前開地價稅僅在營造對其有利之事證而已。(七)、被告並未依
本件契約書之約定，辦理借新還舊之貸款手續，亦未將該貸款交
予葉志強，但其在竊佔案中所提出之告訴狀，卻記載其已以本件
房屋向銀行申辦貸款，且將貸款交予葉志強，與事實不相吻合，
原判決猶認被告未虛構事實，顯屬證據上理由矛盾云云。
惟查原判決以公訴意旨略稱：被告於九十三年十月五日經由夢享
家公司之仲介，以六百九十萬元向葉志強買受本件房屋，約定被
告於交付簽約款四十萬元、備證款二十萬元及完稅款二十萬元後
，即先將本件房屋之所有權移轉登記予被告，由被告持以辦理房
屋貸款，並訂於同年十一月五日交付價金尾款六百十萬元，使葉
志強得以清償前向交通銀行申辦之六百萬元抵押房屋貸款，惟被
告於交付八十萬元並於九十三年十月二十一日完成本件房屋之所
有權移轉登記後，竟反悔不願買受，要求全額退款，又不配合辦
理房屋貸款供葉志強塗銷抵押權登記，致無從完成交屋等後續程
序，葉志強迫於無奈，遂於九十四年四月二十八日將本件房屋出
租予洪雅惠使用，詎被告明知本件房屋尚未依約點交，猶未生移
轉占有之效力，葉志強仍係有權使用之人，竟基於意圖使葉志強
、洪雅惠受刑事處分之犯意，於同年十一月二十四日遞狀向台灣
台北地方法院檢察署檢察官誣告葉志強、洪雅惠竊佔本件房屋，
因認被告涉犯刑法第一百六十九條第一項之誣告罪嫌等情。但經
審理結果，認為不能證明被告犯罪，因而維持第一審諭知被告無
罪之判決，駁回檢察官在第二審之上訴，已詳細說明其取捨證據
及得心證之理由，所為論斷，並俱有卷證資料可資覆按。對被告
以本件房屋存有瑕疵，葉志強亦以被告遲延給付價金，而各自主
張解除本件契約，但此僅屬民事紛爭，如何之難據此推斷被告應
負誣告罪責，亦已詳加說明及指駁。上訴意旨對於原判決所為前
揭論斷，究有如何之違背經驗法則及論理法則等違法情形，並未
依據卷內資料為具體指摘，上訴意旨(三)徒執陳詞，以被告與葉志
強均已發函主張如不洽商或履約，將解除本件契約，足見被告已
不願擁有本件房屋云云，據以指摘原判決認定被告就本件房屋有
事實上支配力而無誣告之犯意為違背法令，係就原判決已說明事
項及屬原審採證認事職權之適法行使，持憑己見而為不同之評價
，且重為事實之爭執，依首揭說明，自非適法之第三審上訴理由
。且查：(一)、(1)原判決係以夢享家公司之仲介人員張瑾玲於偵查
中證稱：「（甲○○為何有這房子《指本件房屋》的鑰匙？）簽
契約後，好像是要先作抽風設備，屋主也同意，所以就給他鑰匙
」等語，本件契約書第十條「房屋現況確認」欄內，又經勾選「
依固定物現況交屋」、「附贈物品：冷氣二台、流理台一組、熱
水器二台、床櫃組一台、燈飾現況、沙發床一張、沙發一組、電
視櫃一台」等項目，說明被告主張其已取得本件房屋之鑰匙，可
進出該房屋為整修工作乙節非虛，張瑾玲亦應曾陪同被告進入本
件房屋內清點固定物，足見被告對本件房屋應有相當程度之事實
上支配力，其主觀上雖誤認本件房屋已完成交屋，應非故意捏造
。並非逕以前開張瑾玲之證述及本件契約書之記載，資為認定本
件房屋業已點交及被告對該房屋已有完全支配力之證據。(2)依卷
附被告與夢享家公司於九十四年四月二十二日訂立之和解書影本
記載，被告係因夢享家公司之居間介紹而購買本件房屋，然於買
賣成交後，卻發現該房屋有宅門無法通行之疑慮，雙方為和平解
決該項疑慮引起之糾紛，乃簽訂該和解書，約定夢享家公司除退
還被告原所支付之服務費二十萬七千元外，並交付原向賣方所收
取之同額服務費予被告，以作為賠償（見第一審卷第四十頁），
亦非以該和解書資為解除本件契約之依據。(3)依卷附台北市稅捐
稽徵處中正分處九十四年度房屋稅稅額繳款書影本所載，被告已
於九十四年十一月二十四日繳交本件房屋之該年度房屋稅款（見
第一審卷第四十五頁）；又由本件契約第三條之(7)及第四條之(1)
約定「交屋日期訂於九十三年十一月五日前……」、「本不動產
所應繳之各種稅費：如地價稅、房屋稅……等至『交屋』日止概
由乙方（葉志強）負責繳清，翌日起歸甲方（甲○○）負擔……
」等內容觀之，自九十三年十一月一日起至同年月三十日開徵之
本件房屋九十三年度地價稅，即非歸被告負擔、繳納；另被告係
因本件房屋之通行問題與葉志強發生糾紛，致未依約以該房屋供
抵押並辦理借款，俾代償葉志強前向交通銀行申辦之抵押房貸，
則被告有無處理該項房貸之利息，僅屬民事糾葛，與被告有否本
件誣告犯行無涉。上訴意旨(一)、(二)、(四)、(六)所指，均不無誤會。
(二)、依卷內資料，竊佔案之告訴狀固記載：「……被告（葉志強
）既已將系爭房屋（指本件房屋，下同）出賣予告訴人（指甲○
○，下同）且收受系爭房屋銀行貸款後，竟又擅自將系爭房屋出
租予他人……」等語（見他字第八三九四號卷影印本第三頁），
但證人王元勳於第一審已證稱：「……被告是在九十三年來找我
們，當時被告主要是在抱怨出入口的事……後來我們事務所自己
把告訴狀的稿擬好，傳真給被告，就我所知，被告並沒有打電話
跟我們回應，所以我們就直接遞狀……」、「（在擬告訴狀當時
，你們事務所是否知道被告沒有付清尾款？）這是我們事務所疏
忽，因為我們認為房屋已過戶了，尾款應該已經付清了，但被告
在告訴狀提出之後才告訴我們被告的尾款未付，所以我們也有跟
地檢署更正這部分的事實」（見第一審卷第六十八頁、第六十九
頁）；另被告在竊佔案九十五年七月十八日檢察官第一次偵訊時
，即已坦陳本件房屋因無出入口，故未付清價金（見偵字第七六
九六號卷影印本第九十六頁）；王元勳於同日亦以被告名義代為
具狀向檢察官陳稱：「……告訴人先暫付八十萬元頭期款，待被
告（葉志強）塗銷該交通銀行之抵押權後，再由告訴人付清系爭
房地尾款給被告（葉志強）……至於告訴狀中誤載……系爭房屋
之貸款已核撥予被告（葉志強），與事實有出入，特此更正……
」（見同上偵字卷影印本第一０六頁）。依上所述，王元勳係於
竊佔案提出告訴前，因疏未詳查，以本件房屋已移轉所有權予被
告，誤認該房屋之價金已付清，並據以撰寫告訴狀，且被告於檢
察官初訊時已坦陳尚未付清價金，王元勳於得悉實情後，亦即代
被告具狀向檢察官澄清此事，實難認被告有虛構事實，以誤導律
師作出判斷及據以撰寫不實內容告訴狀之誣告犯意。原判決對上
訴意旨(五)、(七)之各項質疑，雖未說明不足採為不利於被告認定之
理由，稍欠週延，但於判決結果顯然無影響，依刑事訴訟法第三
百八十條規定，亦不得執為上訴第三審之理由。綜上所述，本件
檢察官上訴意旨所指，與法律規定得為第三審上訴理由之違法情
形不相適合，其上訴違背法律上之程式，應予駁回。
據上論結，應依刑事訴訟法第三百九十五條前段，判決如主文。
中    華    民    國  九十八  年    九    月  二十四  日
                      最高法院刑事第六庭
                          審判長法官  謝  俊  雄
                                法官  陳  世  雄
                                法官  魏  新  和
                                法官  吳  信  銘
                                法官  徐  文  亮
      本件正本證明與原本無異
                                      書  記  官
中    華    民    國  九十八  年    九    月  二十九  日
                                                Ａ


司法院資訊處製作；財團法人民間司法改革基金會備份。
